【裁判字號】    99,訴,1271
【裁判日期】    991230
【裁判案由】    偽造文書等
【裁判全文】
臺灣臺北地方法院刑事判決              99年度訴字第1271號
公  訴  人  臺灣臺北地方法院檢察署檢察官
被      告  陳麗鶯
選任辯護人  吳意淳律師
上列被告因偽造文書等案件，經檢察官提起公訴（99年度調偵字
第481號），本院判決如下：
    主  文
陳麗鶯犯行使偽造私文書罪，處有期徒刑肆月，如易科罰金，以
新臺幣壹仟元折算壹日。又犯行使偽造私文書罪，處有期徒刑肆
月，如易科罰金，以新臺幣壹仟元折算壹日。應執行有期徒刑陸
月，如易科罰金，以新臺幣壹仟元折算壹日。
    事  實
一、陳麗鶯係址設臺北市中山區○○○路○段96巷37號2樓伸旭國
    際有限公司（業於民國99年5月22日停業，下稱伸旭公司）
    名義負責人，其夫嚴華勝則以員工身分在該公司投保勞工保
    險（下稱勞保）。詎陳麗鶯明知嚴華勝並未同意授權其辦理
    勞保退職申請老年給付，竟基於行使偽造私文書及使公務員
    登載不實之犯意，先於96年4月30日，指示不知情之該公司
    員工林莉惠以嚴華勝名義，填具勞工保險老年給付申請書暨
    給付收據，並盜用嚴華勝留存於公司印章，蓋印在上開申請
    文件上，表彰嚴華勝自同日起退職並申請老年給付之意，再
    於同年5月2日持上開申請文書向位於臺北市中山區○○○路
    ○段4號之勞工保險局（下稱勞保局）申辦而行使之，該承
    辦公務員在形式審查申請人基本資料無訛後，即將前揭不實
    事項登載於職務上所掌之公文書內，並提前作業結算嚴華勝
    年資，於同年5月10日將核定後的勞保老年給付計新臺幣（
    下同）696,900元匯入嚴華勝設於彰化銀行中山北路分行帳
    號0000-00-00000-0-00號帳戶內，足以生損害於嚴華勝與勞
    保局對勞工退職管理與勞保給付之正確性。陳麗鶯復另起行
    使偽造私文書及意圖為自己不法所有之詐欺取財犯意，於同
    年月15日赴址設臺北市○○○路○段111號之上開分行，在取
    款憑條上，填寫提領金額697,000元及盜蓋嚴華勝上開印鑑
    章後，持以提領款項而行使之，佯以係經嚴華勝授權提領，
    使該銀行行員陷於錯誤，而如數交付款項，陳麗鶯得款後，
    旋即存入自己在同分行帳號0000-00-00000-0-00號帳戶內，
    足以生損害於嚴華勝及彰化銀行對客戶存款管理之正確性。
    嗣經嚴華勝於97年底間向勞保局查詢後，始悉上情。
二、案經嚴華勝告訴暨臺北市政府警察局中山分局報請臺灣臺北
    地方法院檢察署檢察官偵查起訴。
    理  由
一、證據能力之意見：
（一）告訴人嚴華勝於偵查中向檢察官所為供述，未依法具結，
      且屬被告以外之人於審判外之陳述，且被告陳麗鶯及辯護
      人就此部分證據能力亦有爭執，依刑事訴訟法第159條之1
      第1項規定，應無證據能力。
（二）本判決下列所引用被告以外之人於審判外陳述（包含書面
      ）傳聞證據部分，被告及辯護人於準備程序中並未予以爭
      執，經本院於審判期日提示證據調查後，亦未再爭執證據
      能力或就此再聲明異議，本院審酌上開證據資料製作時之
      情況，尚查無違法不當及證明力明顯過低之瑕疵，亦認為
      以之作為證據應屬適當，依刑事訴訟法第159條之5第2項
      規定，均有證據能力。
二、訊據被告固自承有於上開時間因暫停伸旭公司營業，為公司
    員工辦理勞保退保事務時，請員工林莉惠填寫相關申請文書
    ，並蓋用告訴人留存公司印章，代告訴人辦理勞保退休及申
    請老年給付手續，嗣並自告訴人帳戶中提領697,000元等節
    不諱，惟矢口否認有何偽造文書及詐欺之犯行，辯稱略以：
    伊與配偶即告訴人婚後共同經營時裝業，先後成立依瑤等多
    家公司，伸旭公司成立時，也是由伊為告訴人辦理加保事宜
    ，保險期間保費亦由伊負擔。當伸旭公司暫結營業時，告訴
    人無意將勞保轉至其他名下公司，亦知悉必須將勞健保遷退
    ，而任由伊代為處理，且告訴人對於健保轉至區公所乙節亦
    知情，顯然告訴人同意或授權伊辦理勞保退保事宜。又告訴
    人上開彰化銀行帳戶在伸旭公司結束營業之前均由伊支用，
    伊與告訴人共同經營事業，告訴人對於帳戶內該筆勞保金提
    領亦知情，伊沒有詐領勞保給付之犯行，本件是因伊對告訴
    人長年家暴訴請離婚，告訴人才誣指伊未經同意授權辦理勞
    保退保云云。
三、經查：
（一）被告與告訴人嚴華勝係夫妻關係，2人共同經營時裝業，
      由被告擔任伸旭公司名義負責人，告訴人則以員工身分在
      該公司投保勞工保險。被告於96年4月30日指示員工林莉
      惠為告訴人填寫勞工保險老年給付申請書暨給付收據，並
      蓋用嚴華勝留存公司之印章後，再於同年5月2日持向勞保
      局申請老年給付。勞保局於同年5月10日結算後核撥老年
      給付計696,900元匯入告訴人在彰化銀行中山北路分行所
      申請之帳號0000-00-00000-0-00號帳戶內。又被告於同年
      月15日在彰化銀行取款憑條上，填寫金額697,000元及蓋
      用告訴人之印章後，持向同行中山北路分行提領同額款項
      ，並存入自己在同分行帳號0000-00-00000-0-00號帳戶內
      等節，已為被告所不爭執，另據證人林莉惠於本院審理中
      證述：「伸旭公司停業所有的員工都辦理退保，因為那時
      候老闆娘陳麗鶯就說老闆年資夠了，所以可以辦理退休了
      ，所以我就幫他辦理退休了。是老闆娘陳麗鶯要我寫勞工
      保險給付申請書暨給付收據」等語（見本院卷第67頁以下
      ），並有勞工保險老年給付申請書暨給付收據、勞工保險
      局98年1月20日保給老字第09860052630號函、彰化銀行取
      款憑條、存款憑條、告訴人及被告彰化銀行帳戶交易明細
      等文書在卷可稽（分見98他9127號卷第22頁以下、99 調
      偵481號卷第13頁以下），此部分事實，已堪認定。
（二）前揭申辦老年給付及其後自帳戶提領款項，均未經告訴人
      同意或授權，此節業據告訴人嚴華勝於本院審理中以證人
      身分結證：「我在97年底的時候，我要轉移我的勞保投保
      單位到依凌公司，因為我是負責人我想要投保最高的級距
      ，請公司的會計打電話去勞保局申請，結果勞保局說我已
      經申請退休了，不能再轉移了，因此我在98年1月時函查
      勞保局，勞保局在過年前1月底來函附1份申請書暨給付收
      據，過完年之後，我在98年2月26日到彰化銀行中山北路
      分行查我的存摺過往紀錄，發現96年5月間存摺匯入勞保
      局退給我的退休金，而且當天被被告領走，存入她的帳戶
      。我沒有同意被告辦理我的勞保退休給付。被告於96年4
      月30日申請該勞保老年給付時，也沒有詢問過我，我都在
      工作，不可能去申請老年退休給付」等語明確（見本院卷
      第63頁以下）。參諸證人林莉惠於本院審理中證述：在填
      寫申請書暨給付收據及告訴人老年給付核撥後，被告均未
      請伊通知告訴人。核撥給付金存入告訴人存摺裡，該帳戶
      一直都是伸旭公司使用，告訴人私人金錢沒有存入該帳戶
      等語（見本院卷第68頁以下），足以佐認告訴人所述可信
      。
（三）再者，被告於偵查中已自承：「...伸旭公司我想先停業
      ，我有跟先生說，他都不理會。我問勞保局，勞保局說年
      資夠了，可以申請退休，所以我一併申辦退休」等語（99
      調偵481號卷第8頁），於審理中亦陳稱：「直到96年間我
      辦理申退的時候，總共有19年，當時因為我先生已經年滿
      55歲，又投保單位滿15年的投保資格，所以我就不知該如
      何處理，我就直接幫我先生辦理了退休。因為我之前有問
      過我先生，但是他都沒有回應」等語（見本院卷第66頁）
      ，益徵告訴人前揭證述未明示同意或授權由被告為其辦理
      勞保退職及請領保險金給付事宜乙情，確屬真正可採。被
      告雖一再以前詞辯稱本件告訴人有默示同意云云，而否認
      有犯罪之故意。然縱被告曾告知告訴人伸旭公司屆將停業
      ，而未獲告訴人積極回應，亦不表示告訴人已有默認同意
      被告為其處理勞保給付申請事務。復按民法第1003條固有
      夫妻日常家務代理權之規定，惟仍與一般意定代理權不同
      。所謂日常家務乃指一般家庭通常所處理之事務而言，夫
      妻之一方逾越通常家務之事項，仍屬無權代理之範疇，即
      無適用民法第1003條規定之餘地。且夫妻人格各自獨立，
      其對外之權利義務關係，各自享有負擔，不可與日常家務
      代理權混為一談，查告訴人於86年間與被告因感情已有破
      綻而分居，分住臺北市○○○路○段6巷24號1樓、2樓，
      已據告訴人於本院審理時證述在卷（見本院卷第64頁背面
      ），且為被告所是認，故被告與告訴人實際生活已非同居
      共財，而為各自獨立之主體，諒無相互代理之情形。況退
      職後之勞保老年給付，同一被保險人於保險期間只能申領
      1 次，關乎被保險人財產權益重大，顯非日常家庭事務而
      可由夫妻間相互代理，自應經告訴人之特別授權，始得代
      理為之，故被告抗辯告訴人有默認同意其動用匯入上開帳
      戶之保險給付供家庭生活費用負擔云云，自無足採。末告
      訴人上開帳戶、印章因經營事業目的而留存於伸旭公司，
      嗣均由被告保管及支用等情，固經告訴人及證人林莉惠結
      證在卷，亦為被告所不爭執（分見本院卷第64、68頁、第
      15 頁背面），惟被告支配動用告訴人之印章及帳戶，亦
      僅能就伸旭公司營業事務範圍為之，詎被告持之為告訴人
      辦理專屬個人身分所生之勞保老年給付事務，顯然逾越原
      授權範圍至明，更無以推論告訴人自始有概括授權將來辦
      理結算勞保年資及申領保險給付之意。此外，全民健康保
      險及勞工保險辦理退保或轉出程序不同，須個別辦理，況
      勞工保險轉出原投保單後，未必同時進行結算年資及申請
      老年給付作業，故縱告訴人知悉全民健康保險投保單位移
      轉乙情，亦無以推論其知悉並同意被告代為申領老年給付
      。至於辯護意旨推稱告訴人於補發存摺時怠為查證款項明
      細，且未立即提起告訴，顯然本件濫行提告云云，惟告訴
      人事前既未同意或授權被告申領保險給付，被告上開行為
      即為犯罪實施完成，至告訴人於被告行為後何時及如何知
      悉被告犯行或提起告訴，屬其告訴權之行使問題，均無足
      阻卻被告罪責之成立。從而，告訴人本人未同意或授權由
      被告代辦勞保老年給付申請案，被告竟冒告訴人名義行使
      不實文書據以申請，復擅自偽造取款憑條，使銀行人員誤
      信係本人提取而予支付，而將勞保局核撥匯入告訴人銀行
      帳戶之保險金提領自行支用，致真正權利人即告訴人因此
      受有財產上損害，故本件被告即有偽造文書及詐欺取財之
      犯行自明。
（四）末查，勞工保險被保險人申請老年給付之審核流程，依本
      件被告行為時之97年12月25修正後之勞工保險條例施行細
      則第78條規定，應備妥老年給付申請書及給付收據、戶口
      名簿影本或國民身分證正背面影本，並另檢附被保險人在
      金融機構或郵局開立帳戶之存簿或存摺封面影本送勞保局
      辦理。上述資料經該局書面審核如符合請領規定者，即依
      所附金融機構或郵局存摺封面影本之帳號匯發老年給付給
      被保險人，並依申請書所載之住址通知被保險人本案已核
      付等節，此有勞工保險局98年11月11日保給老字第098103
      00620號在卷可按（見99年偵字第1259號卷第70頁），是
      以，勞保局於受理被保險人申請老年給付案件時，對於申
      請名義人身分僅須就申請書所附戶口名簿、身分證件資料
      作書面上形式審查。至於勞保局依勞工保險條例第10條第
      3項、第72條第2、3項等規定，就勞工工作情況及投保薪
      資金額等事項固有實質審查權責（最高法院82年台非字第
      402號、83年台非字第239號判決意旨可參），惟此均屬工
      作條件或給付內容實體事項，至於申請文件是否真正，或
      出於申請名義人真意所為，勞保局尚無實質審查之義務，
      仍僅為形式審查，故被告明知告訴人並未同意或授權代辦
      申請勞保給付，仍由不知情之林莉惠填具內容不實之申請
      文書，持之向勞保局行使，而勞工保險性質上為公法關係
      ，故承辦人員在此事務範圍內自屬公務員，此舉使公務員
      形式審查名義申請人資格後將不實事項登載於職務上所掌
      之公文書，並據以續行結算保險年資及核撥保險給付作業
      ，所為自足以損害告訴人及勞保局對勞工退職管理之正確
      性，仍該當刑法第214條使公務員登載不實要件。
（五）從而，本件事證明確，被告上開犯行，均堪認定，應依法
      論科。
四、被告前揭未經告訴人同意向勞保局辦理退職給付，核其所為
    係犯刑法第216條、第210條之行使偽造私文書罪及刑法第
    214 條之使公務員登載不實罪，又核發退職給付後未經同意
    領款，則係犯刑法第216條、第210條之行使偽造私文書罪及
    刑法第339條第1項之詐欺取財罪。被告利用不知情之林莉惠
    行使上開偽造之勞保給付申請書，為間接正犯。又按盜用印
    章與盜用印文為不同之犯罪態樣，盜取他人之印章持以蓋用
    ，當然產生該印章之印文，祇成立盜用印章罪，不應再論以
    盜用印文罪，亦非盜用印章行為為盜用印文行為所吸收（最
    高法院86年台上字第3295號判決要旨參照）。另被告盜用告
    訴人之印章復為偽造私文書之部分行為，不另論罪；被告偽
    造私文書後復持之行使，其偽造私文書之低度行為行使之高
    度行為所吸收，僅論以高度之行使偽造私文書罪。又被告行
    使偽造勞工保險給付申請書暨給付收據，使勞保局承辦人員
    將告訴人申請勞保老年給付不實事項登載於職務上所掌公文
    書；另其行使偽造取款憑條，使銀行行員陷於錯誤而如數交
    付提款，各係以一行為觸犯數罪名之想像競合犯，應從重各
    論以一行使偽造私文書罪。被告所犯2次行使偽造私文書罪
    ，犯罪時、地有間，行使文書之種類、對象及目的各不相同
    ，分別使勞保局對勞工業務管理、彰化銀行對客戶存款管理
    之正確性受有損害，侵害法益各異，係基於不同犯意而分別
    為之，應予以分論併罰。爰審酌被告與告訴人間為夫妻關係
    ，僅因感情不睦，一時思慮欠周，未經告訴人同意，擅自為
    告訴人辦理退保並私自取用撥付老年給付，其詐取之金額為
    69萬餘元，損害告訴人之財產權益非輕，亦損及勞保管理及
    銀行交易正確性，另審酌其犯後否認犯行，迄未與告訴人和
    解之犯後態度及犯罪動機、目的、生活狀況、智識程度、素
    行等一切情狀，分別量處如主文所示之刑及定應執行之刑，
    並均諭知易科罰金之折算標準。
五、末查，上開勞工保險老年給付申請書暨給付收據客戶簽章欄
    、彰化銀行取款憑條上告訴人之印文，係被告盜蓋告訴人真
    正之印章而取得，並非出自偽造，故毋庸併依刑法第219條
    之規定宣告沒收，附此敘明。
據上論斷，應依刑事訴訟法第299條第1項前段，刑法第216條、
第210條、第214條、第339條第1項、第55條、第51條第5款、第
41 條第1項前段、第8項，刑法施行法第1條之1，判決如主文。
本案經檢察官高維駿到庭執行職務。
中    華    民    國    99    年    12    月    30    日
                  刑事第十三庭  審判長法  官  許泰誠
                                      法  官  陳君鳳
                                      法  官  林瑋桓
以上正本證明與原本無異。
如不服本判決應於收受送達後10日內向本院提出上訴書狀，並應
敘述具體理由；其未敘述上訴理由者，應於上訴期間屆滿後20日
內向本院補提理由書（均須按他造當事人之人數附繕本）「切勿
逕送上級法院」。告訴人或被害人如對於本判決不服者，應具備
理由請求檢察官上訴，其上訴期間之計算係以檢察官收受判決正
本之日期為準。
中    華    民    國    99    年    12    月    30    日
                                      書記官  鄭伊芸
附錄本案所犯法條全文
刑法第210條
偽造、變造私文書，足以生損害於公眾或他人者，處5年以下有
期徒刑。
刑法第214條
明知為不實之事項，而使公務員登載於職務上所掌之公文書，足
以生損害於公眾或他人者，處3年以下有期徒刑、拘役或5百元以
下罰金。
刑法第216條
行使第210條至第215條之文書者，依偽造、變造文書或登載不實
事項或使登載不實事項之規定處斷。
刑法第339條第1項
意圖為自己或第三人不法之所有，以詐術使人將本人或第三人之
物交付者，處5年以下有期徒刑、拘役或科或併科1千元以下罰金
。

司法院資訊處製作；財團法人民間司法改革基金會備份。
